【裁判字號】    88,國貿上,3
【裁判日期】    891114
【裁判案由】    給付貨款
【裁判全文】
臺灣高等法院臺中分院民事判決  八十八年度國貿上字第三號
      上訴人即附
      帶被上訴人  甲○○
      訴訟代理人  張慶宗 律師
      複代理人    何孟育 律師
      被上訴人即
      附帶上訴人  香港慧雄國際有限公司  設香港灣仔港灣道二六號華潤大廈一一
                              .
      法定代理人  盧中堅      .
      訴訟代理人  謝樹藝 律師 住台北市○○○路○段八十四號十四樓之一
                  謝天仁      住台北市○○○路○段八十四號十四樓之一
右當事人間給付貨款事件，上訴人對於中華民國八十八年六月四日臺灣臺中地方法院
八十七年重訴字第四五六號第一審判決提起上訴，本院判決如左：
      主      文
原判決關於命上訴人應給付被上訴人美金貳拾柒萬玖仟貳佰陸拾玖元，及其中美金貳
拾貳萬壹仟肆佰捌拾玖元自民國八十六年十月十七日起；其中美金伍萬柒仟柒佰捌拾
元自民國八十七年九月二日起，均至清償日止，按年息百分之五計算之利息暨假執行
以及訴訟費用之裁判均廢棄。
右廢棄部分，被上訴人在第一審之訴及假執行之聲請均駁回。
附帶上訴駁回。
第一、二審訴訟費用（含附帶上訴部分）均由被上訴人負擔。
      事實及理由
一、當事人聲明方面：
  (甲)上訴人即附帶被上訴人（以下稱上訴人）方面：
    一、上訴聲明：求為判決(一)原判決不利於上訴人部分廢棄。(二)，右廢棄部分，被
        上訴人在第一審之訴及假執行之聲請均駁回。
        (三)第一、二審訴訟費用由被上訴人負擔。(四)願供擔保請准宣告假執行。
    二、附帶上訴答辯聲明：(一)附帶上訴駁回。(二)訴訟費用由附帶上訴人負擔。
  (乙)被上訴人即附帶上訴人（以下稱被上訴人）方面：
    一、上訴答辯聲明：求為判決：(一)上訴駁回。(二)訴訟費用由上訴人負擔。
    二、附帶上訴聲明：求為判決：(一)原判決不利於附帶上訴人部份廢棄。(二)右廢棄
        部份，附帶被上訴人應給付附帶上訴人美金二萬七千五百元及自起訴狀繕本
        送達翌日起至清償日止按年息百分之五計算之利息。(三)第一、二審訴訟費用
        由附帶被上訴人負擔。(四)第二項聲明願供擔保請准宣告假執行。
二、被上訴人於原審起訴主張：上訴人為紅林鞋業公司之董事兼總經理，於八十六年
    間與被上訴人駐台中人員鐘松遠洽談購買鞋品定案後，即自八十六年三月間起代
    理未經認許之外國法人MARK  TUCKER公司（以下稱Ｍ．Ｔ公司），陸續向伊訂購
    鞋品，其中(一)編號ＣＡ５１３３３號訂單，於八十六年五月間訂購，雙方約定Ｆ
    ＯＢ價格，以海運方式運送，總價為美金三十六萬五千六百二十五元。屆期伊依
    訴外人紅林公司指示，將貨品改以空運方式運送，詎付款時，竟僅付美金十四萬
    四千一百三十六元，餘美金二十二萬一千四百八十九元未付。伊乃向紅林公司查
    詢，紅林公司竟稱上開未付之美金二十二萬一千四百八十九元是空運費。(二)訂單
    編號ＣＡ５１４１９號、編號ＣＡ５１４１９之貨款合計有美金五萬七千七百八
    十元未付。(三)另上訴人於八十六年三月十五日下編號ＢＳ６００２４Ｅ號、ＢＳ
    ６００２４Ｆ號二紙訂單，被上訴人為完成生產，因而向紅林公司指定之材料供
    應商訂製並進口此二訂單所需之特殊規格之材料，價值美金一萬二千三百五十一
    元及新台幣六十六萬八千三百五十九元。詎被上訴人花費鉅資以空運進口上開特
    殊材料後，紅林公司竟通知被上訴人該二張訂單先暫停生產，繼於八十六年六月
    五日再通知伊，其客戶因預算問題通知取消上開訂單，並稱其客戶會有其他訂單
    以用掉上開特殊材料云云，惟紅林公司遲未通知伊生產，以致上開特殊材料仍未
    使用，而上開材料因係特殊材質，無法供其他訂單使用。因取消上開(三)二訂單，
    致伊損失美金三萬九千八百五十一元及新台幣六十六萬八千三百五十九元，上訴
    人係為紅林公司以未經認許之外國法人Ｍ．Ｔ公司為法律行為，為此本於買賣關
    係、民法總則施行細則第十五條之規定，命求為命上訴人應給付伊美金參拾壹萬
    玖仟壹佰貳拾元及新台幣陸拾陸萬捌仟參佰伍拾玖元及其中美金貳拾貳萬壹仟肆
    佰捌拾玖元自八十六年十月十七日起，其餘自起訴狀繕本送達翌日起，均至清償
    日止按週年利率百分之五計之利息之判決（原審判決命上訴人給付美金貳拾柒萬
    玖仟貳佰陸拾玖元，及其中美金貳拾貳萬壹仟肆佰捌拾玖元自民國八十六年十月
    十七日起；其中美金伍萬柒仟柒佰捌拾元自民國八十七年九月二日起，均至清償
    日止，按年息百分之五計算之利息。而駁回被上訴人其餘之請求，兩造各就其敗
    訴部分提起上訴及附帶上訴。）三、上訴人則以：民法總則施行法第十五條所謂
    之「行為人」係指以該外國法人之名義與他人為負義務之法律行為者而言，本件
    被上訴人係與美商CANDIE'S公司簽立系爭五紙訂單，而被上訴人係屬未經許可之
    香港法人，依香港澳門關係條例第三十九條規定，被上訴人應不得在台灣地區為
    法律行為，其所為法律行為應屬無效；又編號ＣＡ５１３３３訂單確係美商CAND
    IE'S公司經由美商Ｍ．Ｔ公司直接下予被上訴人，依訂單所載，離廠日（Ex Fac
    tory）應係八十六年八月五日，惟被上訴人實際之離廠日則為八十六年八月二十
    二日（七三三二雙）、八月二十三日
    （七三二０雙）、八月二十五日（七三二六雙）及八月二十七日（七二七二雙）
    ，顯見被上訴人公司確有出貨遲延之情事，美商CANDIE'S公司乃要求須以空運方
    式交貨，因係可歸責於被上訴人致給付遲延，美商CANDIE'S公司自不願給付空運
    運費，此與上訴人無涉。雖空運運費係以「COLLECT」方式先由美商CANDIE'S公
    司支付，仍無礙於美商CANDIE'S公司主張抵銷。另被上訴人公司所主張編號ＣＡ
    ５１４１９及ＣＡ５１４１９之１訂單，亦係美商CANDIE'S公司經由美商Ｍ．Ｔ
    公司直接下予被上訴人，因該二筆訂單之休閒鞋鞋扣脫落，美商CANDIE'S公司在
    受領該二批休閒鞋後，認有重大瑕疵，拒絕給付尾款美金五萬七千七百八十元，
    與上訴人及紅林公司無涉。編號ＢＳ六００二四Ｅ（八二五０雙）及ＢＳ六００
    二四Ｆ（二三二八雙）二紙訂單乃係預告訂單（要約之引誘），ＦＯＢ欄尚屬空
    白，每雙十三．○五美元係被上訴人公司臨訟所自行填上，該二紙預告訂單並未
    經美商CANDIE'S公司確認，且如以每雙ＦＯＢ價格十三‧０五美元計算，總價為
    美金十三萬八千零四十二‧九０元，參照被上訴人所提材料成本為美金三萬六千
    二百二十一元，加計海、空運費差價美金六七九四‧０六元及製造人工成本每雙
    一美元，僅為五萬三千五百九十三美元，顯見被上訴人每雙片面報價ＦＯＢ價格
    十三‧０五美元應屬偏高。又被上訴人所訂製之迷彩布、油感皮、佳積ＰＵ合成
    皮及天鵝布，均屬通用材料而非特殊材料，被上訴人負責人盧中堅及在台業務代
    表鍾松遠於八十七年六月初至紅林公司表明和解意願時即坦承上開原料大部份已
    供使用，足見上開材料確有替代性。鈞院另案八十七年度重訴字第一七四號判決
    理由中認定本件契約當事人為美商CANDIE'S公司，行為人則為代理美商Ｍ．Ｔ公
    司之上訴人甲○○，上訴人甲○○既係代理美商Ｍ．Ｔ公司，而非代理美商
    CANDIE'S公司，亦即非以未經認許之外國法人美商CANDIE'S公司名義為法律行為
    ，自與民法總則施行法第十五條之構成要件不符等語置辯。
四、查本件被上訴人香港慧雄國際有限公司係設立於香港地區之法人，並於八十七年
    六月八日始經我國經濟部認許，成為經我國認許之香港法人，有經濟部認許證影
    本一紙在卷可稽（見原審卷八八頁）。在此之前，係屬未經許可之香港法人，其
    法律行為，依香港澳門關係條例第三十九條規定，未經許可之香港或澳門法人團
    體或其他機構不得在台灣地區為法律行為；本條係規定香港地區或澳門地區法人
    等在臺灣地區為法律行為之情形，倘其事先獲得許可，自宜一般權利義務之法則
    處理（參見立法院公報第八十六卷第七期院會紀錄第一三三頁行政院提案理由）
    。是此為禁止規定，乃為保護我國內交易安全而設，故如香港法人未經許可在台
    灣地區為法律行為者，其法律行為之效力，依民法第七十一條前段規定，法律行
    為違反強制規定或禁止之規定者無效；此對照香港澳門關係條例第四十條規定，
    未經許可之香港或澳門法人團體或其他機構以其名義在臺灣地區與他人為法律行
    為時，使行為人就該法律行為負連帶責任，行為人就該無效之法律行為，應與其
    法人、團體或機構負無效法律行為之損害賠償責任之規定，即可瞭然，況主管機
    關行政院大陸委員會亦以八十九年八月二十一日（八十九）陸港字第八九一○八
    六五號函示同旨，被上訴人固抗辯此係行政機關所為解釋，不能拘束法院云云，
    惟法官於審判案件時，對於各機關就其職掌所作有關法規釋示之命令，固未可逕
    行排斥而不用，但仍得依據法律表示其合法適當之見解，業經大法官會議解釋釋
    字第一三七號解釋在案，則反面言之，法官於審判案件時，對於各機關就其職掌
    所作有關法規釋示之行政命令，未可逕行排斥而不用，上開主管機關函並未違反
    現行法令或有何扞格之處，本院自得引用，被上訴人之抗辯，自不足取。經查被
    上訴人所主張上訴人下訂單之時間，其中(一)編號ＣＡ５１３３３號訂單為八十六
    年五月間，編號ＢＳ６００２４Ｅ號、ＢＳ６００２４Ｆ號訂單係八十六年三月
    十五日，此經其自認在卷，另編號ＣＡ５１４１９號、編號ＣＡ５１４１９之訂
    單則係八十六年十月間，此有訂單在卷可稽（見原審卷十五、十六頁），足見被
    上訴人與上訴人為本件買賣之法律行為時，皆未經我國認許；又依被上訴人主張
    上訴人係與被上訴人駐台中人員鐘松遠洽談買賣定案後，即陸續下訂單（見原審
    卷第四頁背面），可見其行為地係在台灣地區，揆諸上揭說明，其買賣之法律行
    為不能認為有效，其因該行為所生之債權債務關係，亦不能行使請求權（最高法
    院二十年度上字第七九九號判例、四十七年度台上字第四六號判決、五十年度台
    上字第二三二六號判決參照）。至於實際行為之行為人得否請求上訴人給付買賣
    價金，係屬另一問題，非在本院審究範圍，併此敘明。
五、從而，被上訴人之請求，不能認為有理由，原審所為上訴人部分敗訴之判決，就
    此部分於法尚有未洽，自屬不能維持。上訴論旨指摘原判決不當，求為廢棄改判
    ，非無理由，爰予改判。至於附帶上訴部分，原審就此部分所為附帶上訴人敗訴
    之判決，雖非以此為理由，惟其結果則屬相同，應予維持。附帶上訴論旨，就此
    部分聲明廢棄改判非有理由，應予駁回。
六、本案事證已臻明確，兩造其餘主張陳述及所提之證據，均毋庸再予審酌，附此敘
    明。
據上論結：本件上訴為有理由，附帶上訴為無理由，依民事訴訟法第四百五十條、第
四百四十九條第一項、第七十八條、第四百六十三條判決如主文。
中      華      民      國    八十九    年      十一    月    十四    日
~B1民事第一庭審判長法  官  楚汝聰
~B2                法  官  邱森樟
~B3                法  官  鄭金龍
右為正本係照原本作成。
被上訴人得上訴。
上訴人不得上訴。
如對本判決上訴，須於收受判決送達後二十日內向本院提出上訴書狀，其未表明上訴
理由者，應於提出上訴後二十日內向本院提出上訴理由書（須按他造人數附具繕本）
，並繳納送達用雙掛號郵票拾份（每份參拾肆元）。
上訴時應提出委任律師或具有律師資格之人之委任狀；委任有律師資格者，另應附具
律師及格證書及釋明委任人與受任人有民事訴訟法第四百六十六條之一第一項但書或
第二項（詳附註）所定關係之釋明文書影本。
~B                書記官  林明冬
中      華      民      國    八十九     年     十一      月    十七    日
附註：
民事訴訟法第四百六十六條之一（第一項、第二項）
對於第二審判決上訴，上訴人應委任律師為訴訟代理人。但上訴人或其法定代理人具
有律師資格者，不在此限。
上訴人之配偶、三親等內之血親、二親等內之姻親，或上訴人為法人、中央或地方機
關時，其所屬專任人員具有律師資格並經法院認為適當者，亦得為第三審訴訟代理人
。
                                                                        Ｈ


司法院資訊處製作；財團法人民間司法改革基金會備份。
